ACORDAO-COMPLETO-2427046

ACÓRDÃO 14007/2020 ATA 43/2020 - PRIMEIRA CÂMARA

VISTOS, relatados e discutidos estes autos em que se aprecia recurso de reconsideração interposto por Flavio Westin contra o Acórdão 11850/2019-TCU-Primeira Câmara, por meio do qual o Tribunal julgou suas contas irregulares, imputou-lhe débito e aplicou-lhe multa em razão da impugnação parcial de despesas relativas ao Convênio 793710/2013;
ACORDAM os Ministros do Tribunal de Contas da União, reunidos em Sessão da Primeira Câmara, diante das razões expostas pelo Relator, em:
9.1. com fundamento nos arts. 32, inciso I, e 33 da Lei 8.443/1992, conhecer e negar provimento ao presente recurso de reconsideração, mantendo-se inalterado o Acórdão 11850/2019-TCU-Primeira Câmara;
9.2. dar ciência deste acórdão ao recorrente.

Recurso de reconsideração interposto contra acórdão por meio do qual o Tribunal apreciou tomada de contas especial instaurada pelo Fundo Nacional de Saúde em razão da impugnação parcial de despesas de convênio firmado para aquisição de equipamento e material permanente para unidade de atenção especializada em saúde.

Primeira Câmara

Santa Casa de Misericórdia de São Sebastião do Paraíso/MG.

3. Recorrente: Flavio Westin (XXX.377.266-XX).

13.1. Ministros presentes: Walton Alencar Rodrigues (Presidente), Bruno Dantas (Relator) e Vital do Rêgo.
13.2. Ministros-Substitutos presentes: Augusto Sherman Cavalcanti e Weder de Oliveira.

ACORDAO-COMPLETO-2480673

Acórdão de Relação 8828/2021 - Primeira Câmara

Acórdão de Relação

BRUNO DANTAS

Ministro Vital do Rêgo.

Cuidam os autos de recurso de reconsideração interposto por Flavio Westin (peça 114) contra o Acórdão 11850/2019-TCU-Primeira Câmara.
A tomada de contas especial que deu origem a estes autos foi instaurada pelo Fundo Nacional de Saúde (FNS) em razão da impugnação parcial de despesas relativas ao Convênio 793710/2013, firmado com a Santa Casa de Misericórdia de São Sebastião do Paraíso/MG, entidade na qual o ora recorrente atuou como Diretor Geral à época do ajuste.
Admitido o processamento do recurso, porquanto preenchidos os requisitos previstos nos arts. 32, inciso I, e 33 da Lei 8.443/1992, conferi efeito suspensivo aos itens 9.2, 9.3, 9.4 e 9.5 do acórdão recorrido em relação ao recorrente, estendendo esses efeitos aos demais condenados em solidariedade (peça 120) .
Instruído o presente feito, faço reproduzir, com os ajustes que julgo pertinentes, o exame técnico e o encaminhamento oferecidos pela Secretaria de Recursos deste Tribunal (peça 152) , que contou com a anuência do corpo diretivo da unidade (peça 153) e do Ministério Público junto ao TCU (peça 154) :
"INTRODUÇÃO
1. Trata-se de recurso de reconsideração interposto por Flávio Westin, Diretor-Geral da Santa Casa de Misericórdia de São Sebastião do Paraíso/MG, no período de 8/1/2012 a 16/12/2016, contra o Acórdão 11850/2019-TCU-Primeira Câmara (peça 91) , de relatoria do Ministro Vital do Rêgo, com o seguinte teor:
'9.1. excluir dos presentes autos a responsabilidade da empresa Clalmedi Comércio e Representação Ltda. (11.819.288/0001-47) ; 
9.2. julgar, com fulcro nos arts. 1º, inciso I, 16, inciso III, alínea 'c', e § 2º, da Lei 8.443/1992, c/c os arts. 1º, inciso I, 209, inciso III, do Regimento Interno do TCU, irregulares as contas de Flávio Westin (XXX.377.266-XX) , ex-Diretor Geral da Santa Casa de Misericórdia de São Sebastião do Paraíso/MG, da Santa Casa de Misericórdia de São Sebastião do Paraíso (24.899.395/0001-74) e da empresa Hospimetal Indústria Metal de Equip. Hosp. Ltda. (54.178.983/0001-80) ;  
9.3. condenar os responsáveis identificados no subitem anterior, em solidariedade, com fundamento no art. 19, caput, da Lei 8.443/1992, c/c o art. 210 do Regimento Interno do TCU, ao pagamento da quantia de R$ 25.299,60 (vinte e cinco mil, duzentos e noventa e nove reais e sessenta centavos) , com a fixação do prazo de 15 (quinze) dias, a contar das notificações, para comprovarem, perante o Tribunal (art. 23, inciso III, alínea 'a', da Lei 8.443/1992, c/c o art. 214, inciso III, alínea 'a', do Regimento Interno) , o recolhimento das dívidas aos cofres do Fundo Nacional de Saúde (FNS) , atualizada monetariamente e acrescida dos juros de mora, calculados a partir de 19/3/2014, até a data do recolhimento, na forma prevista na legislação em vigor;
9.4. aplicar ao Sr. Flávio Westin (XXX.377.266-XX) , à Santa Casa de Misericórdia de São Sebastião do Paraíso (24.899.395/0001-74) e à empresa Hospimetal Indústria Metal de Equip. Hosp. Ltda. (54.178.983/0001-80) , individualmente, a multa prevista no art. 57 da Lei 8.443/1992, c/c o art. 267 do Regimento Interno, no valor de R$ 5.000,00 (cinco mil reais) , fixando-lhes o prazo de 15 (quinze) dias, a contar das notificações, para comprovarem, perante o Tribunal (art. 214, inciso III, alínea 'a', do Regimento Interno) , o recolhimento das dívidas aos cofres do Tesouro Nacional, atualizadas monetariamente desde a data deste acórdão até a dos efetivos recolhimentos, se forem pagas após o vencimento, na forma da legislação em vigor; 
9.5. autorizar, desde logo, nos termos do art. 28, inciso II, da Lei 8.443/1992, a cobrança judicial das dívidas caso não atendidas as notificações;
9.6. autorizar, desde logo, caso solicitado e o processo não tenha sido remetido para cobrança judicial, o pagamento das dívidas em até 36 (trinta e seis) parcelas mensais e consecutivas, nos termos do art. 26 da Lei 8.443/1992, c/c o art. 217 do Regimento Interno/TCU, fixando-se o vencimento da primeira parcela em 15 (quinze) dias, a contar do recebimento da notificação, e o das demais a cada mês, devendo incidir sobre cada valor mensal os correspondentes acréscimos legais, na forma prevista na legislação em vigor, sem prejuízo de alertar os responsáveis de que a falta de comprovação do recolhimento de qualquer parcela implicará o vencimento antecipado do saldo devedor; e  
9.7. dar conhecimento da presente deliberação ao à Procuradoria da República no Estado de Minas Gerais, nos termos do § 3º do art. 16 da Lei 8.443/1992, c/c o § 7º do art. 209 do Regimento Interno do TCU, para adoção das medidas que entender cabíveis.'
HISTÓRICO
2. Esta tomada de contas especial (TCE) instaurada pelo Fundo Nacional de Saúde (FNS) , em razão da impugnação parcial de despesas aplicadas irregularmente relativas aos recursos repassados por meio do Convênio 793710/2013 (Siafi 793710) , celebrado entre o Ministério da Saúde e a Santa Casa de Misericórdia de São Sebastião do Paraíso/MG, com vigência entre 20/12/2013 e 14/02/2015, com vistas à aquisição de equipamento e material permanente para unidade de atenção especializada em saúde, no valor de R$ 300.000,00, sem existência de contrapartida (peças 9 e 10) . 
3. Conforme o Parecer 201/2016 - Divisão de Convênios do Ministério da Saúde, o objeto do convênio foi adquirido das empresas Hospimetal Indústria Metalúrgica de Equipamentos Hospitalares e Clalmedi Comércio e Representação Ltda. com a realização de cotação de preço por intermédio da empresa M&H Licitações e Assessoria, e não por intermédio do Sistema de Gestão de Convênios e Contratos de Repasse do Governo Federal (Siconv) , em desacordo com o disposto na Seção I, do Capítulo III, da Portaria Interministerial 507/2011, e com o inciso II, do subitem 2.8, do Termo de Convênio (peça 21) .
4. Consta do mencionado parecer que, após comparação dos valores pagos pelos equipamentos e materiais adquiridos com valores estabelecidos no Sistema de Informação e Gerenciamento de Equipamentos e Materiais do FNS (Sigem) , com valores de mercado (orçamento junto à empresa Vitae, CNPJ 02.873.047/001-95, em 24/11/2014) e com valores obtidos através de pesquisas a sítios eletrônicos (cirurgicaexpress.com.br e Comprasnet) , foi constatado ocorrência de  superfaturamento no valor de R$ 93.122,00 na execução do convênio em tela (peça 21, p. 2-3) .
5. A Secretaria Federal de Controle Interno, com fundamento no seu Relatório de Auditoria 787/2018, certificou a irregularidade das contas, o dirigente do Controle Interno emitiu parecer no mesmo sentido e a autoridade ministerial competente, após tomar conhecimento dos fatos, na forma regulamentar, determinou o encaminhamento das presentes contas a este Tribunal (peças 64-67) .
6. No âmbito desta Corte de Contas, foram procedidas as citações da Hospimetal Indústria Metalúrgica de Equipamentos Hospitalares Ltda, da Santa Casa de Misericórdia de São Sebastião do Paraíso/MG e de Flávio Westin no valor de R$ 52.250,00, e as citações da Clalmedi Comércio e Representação Ltda., da Santa Casa de Misericórdia de São Sebastião do Paraíso/MG e de Flávio Westin no valor de R$ 40.872,00 (peças 71-18) . Os responsáveis apresentaram suas alegações de defesa, as quais não foram suficientes para afastar o superfaturamento apontado na presente TCE (peças 82-86) . Diante disso, o processo foi julgado por meio do Acórdão 11850/2019-TCU-Primeira Câmara, na forma transcrita na seção 'Introdução'.
7. Irresignado, Flávio Westin interpôs recurso de reconsideração (peça 114) , o qual será objeto de análise a seguir.
EXAME DE ADMISSIBILIDADE
8. Reitera-se o exame preliminar de admissibilidade (peça 117) , ratificado pelo relator (peça 120) , que concluiu pelo conhecimento do recurso, conferindo efeito suspensivo aos itens 9.2, 9.3, 9.4 e 9.5 do acórdão recorrido. 
EXAME DE MÉRITO                                                                                                                                                                                                                                                                                                                                                                                                                                                                                                                                                                                                                                                                                                                                                                                                                                                                                                                                                                                                                                                                                                                                                                                                                                                                                                                                                                                                                                                                                                                                                                                                                                                                                                                                                                                                                                                                                                                                                                                                                                                                                                                                                                                                                                                                                                                                                                                                                                                                                                                                                                                                                                                                                                                                                                                                                                                                                                                                                                                                                                                                                                                                                                                                                                                                                                                                                                                                                                                                                                                                                                                                                                                                                                                                                                                                                                                                                                                                                                                                                                                                                                                                                                                                                                                                                                                                                                                                                                                                                                                                
9. Delimitação 
9.1. Constitui objeto deste recurso definir se houve:
a) violação ao princípio do devido processo legal, ante a ausência de comunicação do julgamento;
b) prescrição; e
c) superfaturamento, tendo em vista a regularidade dos atos praticados.  
10. Violação do princípio do devido processo legal, ante ausência de comunicação do julgamento 
10.1. O recorrente alega que não houve intimação da data de julgamento, o que viola o princípio do devido processo legal, já que a ampla defesa foi afastada. Dessa forma, entende imperiosa a reforma do acórdão para que o recorrente se faça representar de forma devida na oportunidade do novo julgamento.
Análise:
10.2. Não assiste razão ao recorrente. A jurisprudência do Tribunal de Contas da União (TCU) é firme no sentido de que a publicação da pauta de julgamentos no Diário Oficial da União supre a comunicação pessoal aos interessados sobre a data de julgamento, de modo que a ausência da comunicação pessoal não ofende os princípios constitucionais ligados à defesa. Os interessados devem acompanhar o andamento processual e a publicação feita no Diário Oficial, que é suficiente para conferir publicidade ao ato processual e permitir a participação nas sessões do TCU, como se observa nos seguintes enunciados de jurisprudência selecionada:
'A publicação da pauta de julgamentos no Diário Oficial da União supre a comunicação pessoal aos interessados sobre a data de julgamento, de modo que a ausência da comunicação não ofende os princípios constitucionais ligados à defesa. Os interessados devem acompanhar o andamento processual e a publicação feita no Diário Oficial, que é suficiente para conferir publicidade ao ato processual e permitir a participação nas sessões do TCU.' Acórdão 2997/2015-TCU-Segunda Câmara, Rel. Min. Ana Arraes. (grifos inseridos) 
'É desnecessária a intimação pessoal da data da sessão em que o processo será julgado pelo Tribunal de Contas da União, sendo suficiente a publicação da pauta de julgamentos no Diário Oficial da União.' Acórdão 1417/2014-TCU-Primeira Câmara, Rel. Min. Walton Alencar Rodrigues. Publicado: Boletim de Jurisprudência 34 de 05/05/2014. (grifos inseridos) 
'A publicação da pauta das sessões na imprensa oficial é suficiente para promover a regular intimação do interessado. Cabe aos interessados acompanhar o andamento processual e as publicações das pautas de julgamento.' Acórdão 257/2006-TCU-Primeira Câmara, Rel. Min. Marcos Vinicios Vilaça. (grifos inseridos) 
10.3. Por oportuno, cabe esclarecer que este é o entendimento consolidado do Supremo Tribunal Federal (STF) , conforme ementa do MS 28644/DF, relator Ministro Ricardo Lewandowski, in verbis:
'MS 28644/ DF - DISTRITO FEDERAL
MANDADO DE SEGURANÇA
Ementa: MANDADO DE SEGURANÇA. TRIBUNAL DE CONTAS DA UNIÃO. JULGAMENTO DE RECURSO DE RECONSIDERAÇÃO. INTIMAÇÃO PESSOAL DA DATA DA SESSÃO. DESNECESSIDADE. I - A jurisprudência desta Casa firmou-se no sentido de ser desnecessária a intimação pessoal da data de realização da sessão de julgamento na hipótese de a informação ter sido publicada em veículo de comunicação oficial. Tal orientação, fixada pelo Plenário deste Tribunal, está consubstanciada na ementa do MS 24.961/DF, Rel. Min. Carlos Velloso. Precedentes. II - Segurança denegada.'
10.4. Nesse sentido, citam-se o MS 29.137/DF e o MS 26.732-AgR/DF, ambos de relatoria da Ministra Carmen Lúcia.
10.5. Assim, conclui-se que a ausência de comunicação da data de julgamento não ofendeu o princípio do devido processo legal tampouco a ampla defesa.
11. Prescrição
11.1. O recorrente defende que o erário tem prazo de cinco anos para que sejam adotadas medidas persecutórias e que a decisão recorrida transfere para o recorrente a inércia do agente público para agir e determinar a tomada de contas. A propósito, cita o art. 54 da Lei 9.784/1999, que estabelece o prazo quinquenal para a Administração exercer seu direito de anulação de atos lesivos ao poder público dos quais decorram efeitos favoráveis aos destinatários. Aduz, ainda, que a imprescritibilidade das ações de ressarcimento prevista na Constituição Federal exige que seja comprovada a má-fé, o que não ocorreu. Por fim, afirma que houve a prescrição, uma vez que os atos foram praticados em 2012 e o processo teve início em 2019, ou seja, mais de cinco anos depois. 
Análise
11.2. Inicialmente, cabe registrar que o disposto na Lei 9.784/1999 não se aplica à atividade de controle externo, pois a prescrição nos processos do TCU, no que se refere à pretensão punitiva, obedece ao art. 205 do Código Civil (CC) , adotado pelo Acórdão 1441/2016-TCU-Plenário.
11.3. Por sua vez, a ação de ressarcimento do débito, até o julgamento, pelo Supremo Tribunal Federal (STF) , do Recurso Extraordinário (RE) 636.886 (tema 899 da repercussão geral) , era considerada imprescritível, por força do art. 37, § 5º, da Constituição Federal. Todavia, no julgamento do RE 636.886 foi conferida nova interpretação a esse dispositivo, fixando-se a tese de que 'é prescritível a pretensão de ressarcimento ao erário fundada em decisão de Tribunal de Contas'.
11.4. O Código Civil e a Lei 9.873/1999 constituem as duas alternativas que, de forma mais consistente, polarizam os debates acerca do regime de prescrição a ser observado no processo de controle externo.
11.5. Nas situações em que a prescrição tenha ocorrido por algum dos dois regimes, a Serur tem proposto o sobrestamento do julgamento do recurso, notadamente porque o acórdão proferido no RE 636.886 ainda está sujeito a embargos declaratórios, sendo possível o esclarecimento de pontos importantes da decisão ou mesmo a modulação de seus efeitos, para preservar as ações de controle instauradas com base na jurisprudência até então vigente.
11.6. Já nas demais situações, em que a prescrição não se operou por nenhum dos dois regimes, é possível o imediato julgamento do recurso, pois o desfecho não se alterará qualquer que seja a premissa adotada (imprescritibilidade, prescritibilidade pelo Código Civil ou prescritibilidade pela Lei 9.873/1999) . 
11.7. Na situação em exame não ocorreu a prescrição, por nenhum dos dois regimes, como demonstrado na sequência.
Análise da prescrição segundo os critérios do Acórdão 1441/2016-TCU-Plenário
11.8. Os critérios definidos no Acórdão 1441/2016-TCU-Plenário, que, em incidente de uniformização de jurisprudência, orientou-se pela aplicação do Código Civil e definiu, em linhas gerais, que a prescrição da pretensão punitiva subordina-se ao prazo geral de dez anos (CC, art. 205) , contado a partir da data da ocorrência do fato e interrompido pelo ato que ordenar a citação, a audiência ou a oitiva da parte
11.9. No caso em exame, não ocorreu a prescrição, uma vez que os pagamentos irregulares ocorreram nos exercícios de 2014 (peça 14, p. 7) e a citação foi ordenada em 10/3/2019 (peça 70) , portanto, dentro do prazo decenal.
11.10. Considerando a premissa de que as pretensões punitiva e de ressarcimento se submetem ao mesmo regime, conclui-se que não ocorreu a prescrição nem para a aplicação de multa nem para a condenação ao ressarcimento, caso fossem adotados, para ambos os fins, os parâmetros definidos no Acórdão 1441/2016-TCU-Plenário.
Análise da prescrição pelo regime da Lei 9.873/1999 
11.11. Adotando-se as premissas fixadas na Lei 9.873/1999 ao caso em exame, e considerando-se o prazo geral de cinco anos, observa-se que também não teria ocorrido a prescrição. Para tanto, é preciso considerar os seguintes parâmetros: 
a) Termo inicial: 
11.12. A Lei 9.873/1999, art. 1º, parte final, traz previsão expressa a respeito do início do prazo em se tratando de infração de caráter permanente ou continuado. Nesta hipótese, a prescrição começa a correr não da data de cada fato, e sim 'do dia em que tiver cessado' a permanência ou a continuidade. 
11.13. Na hipótese em exame, estão presentes os requisitos típicos de uma infração permanente, com pagamentos no período de 18/3/2014 a 12/5/2014 (peça 14, p. 7) . Assim, há de se ter como termo inicial da prescrição a data do último pagamento realizado (12/5/2014) . 
b) Prazo: 
11.14. A Lei 9.873/1999 apresenta um prazo geral, de cinco anos (art. 1º) , e um prazo especial, previsto no art. 1º, § 2º, a saber: 'quando o fato objeto da ação punitiva da Administração também constituir crime, a prescrição reger-se-á pelo prazo previsto na lei penal'. 
11.15. A irregularidade discutidas nesta TCE, ocorrência de superfaturamento na aquisição, pode ser tipificada no art. 96, inciso I da Lei 8.666/1993:
'Art. 96.  Fraudar, em prejuízo da Fazenda Pública, licitação instaurada para aquisição ou venda de bens ou mercadorias, ou contrato dela decorrente:
I - elevando arbitrariamente os preços;
 (...) 
Pena - detenção, de 3 (três) a 6 (seis) anos, e multa.'
11.16. Considerando o disposto no art. 109, inciso III do Código Penal, mencionado ilícito penal prescreve em doze anos.  
11.17. Não obstante, as causas interruptivas indicadas abaixo evidenciam que a prescrição não teria ocorrido mesmo que se aplicasse o prazo geral de cinco anos.  
c) Interrupções por atos inequívocos de apuração dos fatos: 
11.18. No regime da Lei 9.873/1999, a prescrição se interrompe 'por qualquer ato inequívoco, que importe apuração do fato' (art. 2º, II) , conforme a seguir: 
1) em 24/3/2015, Parecer 19/2015 (peça 20) 
2) em 22/3/2016, Relatório de Verificação in loco 52-1/2015 (peça 19) ; 
3) em 8/8/2016, Parecer 127/2016 (peça 22) ;
4) em 3/11/2016, Nota Técnica 11/2016 (peça 23) ;
5) em 29/11/2016, Parecer 201/2016 (peça 21) ; 
6) em  16/1/2018, autorização para instauração da TCE (peça 60) ;
7) em 23/10/2018, autuação do presente processo pelo TCU
d) Interrupção pela citação dos responsáveis: 
11.19. A prescrição também é interrompida 'pela notificação ou citação do indiciado ou acusado, inclusive por meio de edital', nos termos do art. 2º, I, da Lei 9.873/1999. E, no regime dessa lei, a interrupção se dá pela citação propriamente dita, e não pelo despacho que a ordena. Com esse fundamento, houve a interrupção: 
1) em 9/4/2019, com a citação da Clalmedi Comércio e Representação Ltda. (AR de peça 76) ; e
2) em 10/4/2019, com a citação da Hospimetal Indústria Metalúrgica de Equipamentos Hospitalares, de Flávio Westin e da Santa Casa de Misericórdia de São Sebastião do Paraíso (AR de peça 75, 77 e 78) .
11.20. Cabe destacar, por oportuno, que, em se tratando de devedores solidários, a interrupção da prescrição feita a um prejudica aos demais. Incide, nesse caso, regra própria da teoria geral das obrigações, segundo a qual 'a interrupção efetuada contra o devedor solidário envolve os demais' (art. 204, § 1º, do Código Civil) . São consequências próprias da solidariedade (a exemplo da regra de que o credor pode demandar qualquer dos devedores, art. 275 do Código Civil) , que não precisam ser repetidas em cada diploma legal específico. 
e) Interrupção pela decisão condenatória recorrível: 
11.21. Por fim, a prescrição também se interrompe 'pela decisão condenatória recorrível' (art. 2º, III, da Lei 9.873/1999) . Com esse fundamento, houve a interrupção em 15/10/2019, data da sessão em que foi proferido o acórdão condenatório (peça 91) . Essa interrupção é relevante, por estabelecer prazo para julgamento do recurso. 
f) Da prescrição intercorrente: 
11.22. Nos termos do art. 1º, § 1º, da Lei 9.873/1999, opera-se a prescrição intercorrente se o processo ficar paralisado por mais de três anos, aguardando 'julgamento ou despacho'. 
11.23. Note-se que há uma correlação entre essa hipótese e as causas de interrupção da prescrição do art. 2º. Com efeito, uma vez interrompida a prescrição por alguma das hipóteses do art. 2º, o processo não pode ficar inativo, sem qualquer inovação processual relevante, por mais de três anos. 
11.24. Trata-se de prazo específico, não se aplicando nem o prazo geral de cinco anos nem o prazo especial, da lei penal (§ 2º) . A finalidade da prescrição intercorrente, com seu prazo próprio, é a de assegurar a eficiência e celeridade nas apurações administrativas. Seria contrário a essa finalidade a paralisação injustificada do processo por período maior que o triênio estabelecido para a hipótese.
11.25. A extrapolação do prazo de três anos, sem inovação relevante no processo, pode configurar negligência. Por isso, além de se operar a prescrição, deve-se promover a 'apuração da responsabilidade funcional decorrente da paralisação, se for o caso'. 
11.26. Em muitas situações o exame da prescrição intercorrente pode ficar prejudicado nos processos já em tramitação no TCU. Como a ação de ressarcimento era considerada imprescritível, as peças que compõem a tomada de contas especial, elencadas no art. 10 da Instrução Normativa-TCU 71/2012, não contemplam informações pormenorizadas quanto ao andamento do processo na fase interna, o que pode prejudicar a análise de eventual paralisação por mais de três anos. 
11.27. Assim, caso o tribunal venha a adotar a sistemática da Lei 9.873/1999 para aferir a prescrição, convém avaliar, oportunamente, a possibilidade de ajustes na IN-TCU 71/2012, para que as tomadas de contas especiais encaminhadas ao tribunal contemplem informações sobre as interrupções ocorridas na fase interna do procedimento (como, por exemplo, declaração do órgão instaurador da TCE, de que o processo não ficou paralisado por mais de três anos, na forma do art. 1º, § 1º, da citada lei) . 
11.28. Especificamente quanto a esta TCE, as próprias causas de interrupção elencadas acima permitem evidenciar que o processo teve andamento regular, sem verificação de qualquer ocorrência de prescrição intercorrente.
g) Conclusão pelo regime da Lei 9.873/1999
11.29. Partindo-se da premissa de que a pretensão de ressarcimento segue as mesmas balizas, enquanto não houver norma específica a respeito, a demonstração de que não se operou a prescrição punitiva impõe, como consequência, a conclusão de que também é viável a condenação ao ressarcimento do prejuízo apurado nos autos, adotando-se como referência a Lei 9.873/1999, tida pelo STF como norma regente da prescrição da pretensão punitiva pelo TCU. 
12. Superfaturamento
12.1. Em relação à regularidade dos atos praticados, o recorrente afirma que não houve prejuízo ao erário, uma vez que os equipamentos foram comprados a preço de mercado. Sua tese baseia-se nos seguintes argumentos: 
a) a decisão recorrida não considerou o fato de que os equipamentos foram alocados com a devida precisão e estão proporcionando aos cidadãos acesso ao direito constitucional da saúde;
b) a decisão recorrida desconsiderou o fator urgência que muitas vezes eleva o preço, uma vez que à Santa Casa de Misericórdia de São Sebastião do Paraíso/MG fora concedido, pela Secretaria Estadual de Saúde de Minas Gerais (SES/MG) , prazo de vinte dias para aquisição dos equipamentos, sob pena de cancelamento do credenciamento;
c) a diferença de preços deveu-se em razão da especificidade das camas adquiridas e da demora entre a aprovação do plano de trabalho (2013) e o recebimento do recurso (2015) , quase trinta meses;
d) a decisão não apreciou argumentação trazida pela defesa em relação às cotações de preço;
e) os preços e as especificações sugeridos pelo Sigem não possuem caráter obrigatório, e aqueles representam a média ou a moda das propostas provadas pelo Ministério da Saúde;
f) se os preços constantes do Sigem não são obrigatórios, o recorrente não pode ser punido por buscar os preços no mercado;
g) os valores dos produtos adquiridos foram avaliados pela equipe de Coordenação-Geral de Investimento em Saúde (CGIS) , órgão que realiza análise técnico-econômica de projetos de investimentos no setor de saúde; e
h) as cotações apresentadas não foram consideradas pela decisão recorrida, apesar de terem sido realizadas com cinco empresas diferentes e reconhecidas no ramo.
12.2. Por fim, assevera que já suporta nas vias judiciais ações que visam o mesmo fim, sendo assim, claro bis in idem, podendo sofrer dupla punição pelo mesmo fato.
Análise
12.3. De imediato, registre-se que as razões recursais, desprovidas de documentos comprobatórios, são bastante similares às alegações de defesa apresentadas pelo recorrente em resposta à citação.
12.4. O argumento de que não fora considerado o fato de os equipamentos terem sido alocados e estarem à disposição dos cidadãos não é pertinente, pois o que está se discutindo nos presentes autos é o superfaturamento na aquisição desses equipamentos, e não a inexecução do objeto do convênio. 
12.5. Quanto à especificidade das camas adquiridas, um dos motivos da diferença de preços, vale reproduzir trecho da instrução de peça 87 que demonstra a inexistência de características específicas que justifiquem o alto preço das camas: 
'23.9. Quanto à alegação de que a defendente vendeu produtos diferenciados e, portanto estaria justificada a existência de preços com a incidência de até mais de 90% de sobrepreço/superfaturamento, maiormente quanto à aquisição do equipamento 'cama Fawler mecânica' (93,6% de superfaturamento) , também cabe propor o não acolhimento de tal alegação, conforme explicaremos a seguir.
23.9.1. O fato de outras empresas apresentarem propostas para o mesmo item do certame, conforme mencionado pelo próprio defendente, a exemplo da empresa Medic e da Biofag (peça 83, p. 13) , nos leva a concluir que se trata de um produto com características comuns ao produto fornecido pela fabricante, não tendo havido os diferenciais no produto que a responsável alegou existir. Ainda que os produtos fornecidos tenham esse diferencial exclusivo, conforme alegado pelo defendente, essa foi uma deferência que partiu da própria fornecedora do equipamento, não tendo constado no termo de referência essas especificidades alegadas, e não demonstradas, para que se pudesse cobrar um preço exorbitante e bem acima daqueles que serviram de referência no Sistema SIGEM (superfaturamento de 93,6% na cama mecânica) .' (grifos acrescidos) 
12.6.  O trecho acima refere-se à análise das alegações de defesa da empresa Hospimetal Indústria Metalúrgica de Equipamentos Hospitalares, fornecedora das camas mecânicas para a Santa Casa Misericórdia de São Sebastião/MG e responsável solidária nas presentes contas.
12.7. Para o recorrente, a diferença de preços também é resultante do tempo decorrido entre a aprovação do plano de trabalho, em 2013, e o recebimento dos recursos, em 2015, quase trinta meses. Ocorre que, conforme peça 7, o plano de trabalho fora aprovado em dezembro/2013 e, em 5/3/2014, os recursos foram transferidos para a Santa Casa de Misericórdia de São Sebastião/MG (peça 52) . Assim, não merece acolhida tal tese, já que o lapso temporal entre a aprovação do plano de trabalho e a transferência dos recursos foi de menos de três meses (peça 9) .
12.8.  O superfaturamento que originou o débito imputado ao recorrente foi constatado pelo relator do acórdão combatido em razão de diferentes preços praticados pela Hospimetal Indústria Metalúrgica de Equipamentos Hospitalares na venda de idêntico equipamento para a Santa Casa de Misericórdia de São Sebastião/MG, em curto espaço de tempo, conforme trechos do voto a seguir transcritos: 
'12. Por outro lado, não é aceitável que a entidade tenha adquirido as mesmas camas mecânicas apenas quatro meses antes, no âmbito de outro convênio (775514/2012) , da mesma empresa (Hospimetal) , por preço 42% menor (R$ 3.520,04 - fonte Sinconv) que aquele pago na contratação em que se examina (R$ 6.050,00) . (grifos acrescidos) 
 (...) 
14. Desta forma, a diferença (R$ 2.529,96) entre os preços das camas adquiridas nos convênios 775514/2012 (R$ 3.520,04) e 793710/2013 (R$ 6.050,00) , num intervalo de quatro meses, deve ser considerada como superfaturamento, que, no total, fica em R$ 25.299,60 (aquisição de 10 unidades) .' (grifos acrescidos) 
12.9. Os demais argumentos apresentados pelo recorrente, que tratam especificamente dos valores pagos, consistentes, no essencial, na existência de urgência para aquisição dos equipamentos, na não-obrigatoriedade de adoção dos preços do Sigem e na não-valoração das cotações realizadas junto a cinco empresas diferentes, não justificaram a diferença de preço constatada pelo relator do acórdão recorrido. 
12.10. Por fim, em relação à alegação de que já suporta ações judiciais que visam o mesmo fim, impende registrar que é entendimento pacífico desta Casa que a tramitação de ações em outras esferas não configura dupla apenação (bis in idem) . O risco de um ressarcimento em duplicidade por parte do responsável está de todo afastado, em razão da orientação já sumulada nesta Corte no sentido de que os valores eventualmente já satisfeitos deverão ser considerados para efeito de abatimento na execução (Súmula TCU-128) .
12.11. Nesse sentido são os Acórdão 2181/2017-TCU-Primeira Câmara, relator Ministro Bruno Dantas; e 2860/2017-TCU-Segunda Câmara, relator Ministro Vital do Rego.
12.12. Ademais, deve-se destacar que no ordenamento jurídico brasileiro vigora o princípio da independência das instâncias. Dessa forma, processos que tramitam em outras instâncias não obstam as apurações de irregularidades realizadas por esta Corte de Contas, a qual possui jurisdição e competências próprias, designadas diretamente pela Constituição Federal e por sua Lei Orgânica (Lei 8.443/1992) . Assim, a alegação de bis in idem não merece ser acolhida. 
12.13. Portanto, conclui-se que a defesa apresentada não logrou afastar o superfaturamento, não restando, assim, demonstrada a regularidade dos atos praticados.
CONCLUSÃO
13. Da análise anterior, conclui-se que os argumentos aduzidos pelo recorrente não foram suficientes para demonstrar a existência de ofensa ao princípio do devido processo legal, em razão da ausência de comunicação do julgamento, e a ocorrência da prescrição; bem como para descaracterizar o superfaturamento constatado.
13.1. Dessa maneira, a proposta há de ser pela negativa de provimento do recurso.
13.2. Considerando que tanto pelos critérios estabelecidos pelo Acórdão 1441/2016-TCU-Plenário, conforme os termos do Código Civil, quanto pela Lei 9.8736/1999 não restaram prescritas as pretensões punitiva e ressarcitória, conclui-se pela possibilidade do imediato julgamento do recurso, pois o desfecho não se alterará qualquer que seja a premissa adotada (imprescritibilidade, prescritibilidade pelo Código Civil ou prescritibilidade pela Lei 9.873/1999) .
INFORMAÇÕES ADICIONAIS
14. Constam dos autos comprovantes de recolhimento de algumas parcelas pela Hospimetal Indústria Metalúrgica de Equipamentos Hospitalares do débito (solidário com demais responsáveis) e da multa em decorrência do acórdão recorrido, conforme peças 115, 116, 125-127 e 138.
14.1. Cumpre esclarecer, nos termos do § 2º do art. 217 e do § 1º do art. 218 do Regimento Interno/TCU, que a falta do pagamento de qualquer parcela importará o vencimento do saldo devedor e o pagamento integral do débito ou da multa não modifica o julgamento quanto à irregularidade das contas. 
PROPOSTA DE ENCAMINHAMENTO
15. Diante do exposto, com fundamento nos artigos 32, inciso I, e 33, da Lei 8.443/1992, submetem-se os autos à consideração superior, com posterior encaminhamento ao Ministério Público junto ao Tribunal de Contas da União e ao gabinete do Relator, propondo:
a) conhecer do recurso e, no mérito, negar-lhe provimento;
b) comunicar a deliberação que vier a ser proferida por esta Corte ao recorrente, ao Ministério da Saúde, ao Fundo Nacional de Saúde e à Procuradoria da República no Estado do Minas Gerais."
	É o relatório.

Raimundo Cândido Júnior (21209/OAB-MG) e outros, representando Flavio Westin.

Procurador Marinus Eduardo De Vries Marsico.

TCE. CONVÊNIO. FUNDO NACIONAL DE SAÚDE. SANTA CASA DE MISERICÓRDIA DE SÃO SEBASTIÃO DO PARAÍSO/MG. AQUISIÇÃO DE EQUIPAMENTOS E MATERIAIS PERMANENTES. SUPERFATURAMENTO. CONTAS IRREGULARES. DÉBITO. MULTA. RECURSO DE RECONSIDERAÇÃO. ARGUMENTOS INSUFICIENTES PARA REFORMA DO JULGADO. CONHECIMENTO E NEGATIVA DE PROVIMENTO.

TOMADA DE CONTAS ESPECIAL (TCE)

Secretaria de Recursos (Serur); Secretaria de Controle Externo de Tomada de Contas Especial (SecexTCE).

Em julgamento, recurso de reconsideração interposto por Flavio Westin contra o Acórdão 11850/2019-TCU-Primeira Câmara, por meio do qual o Tribunal apreciou tomada de contas especial (TCE) instaurada pelo Fundo Nacional de Saúde (FNS) em razão da impugnação parcial de despesas relativas ao Convênio 793710/2013 (Siafi 793710) e, no que interessa ao recorrente, julgou  suas contas irregulares, imputou-lhe débito e aplicou-lhe multa.
Nesta oportunidade, o recorrente alega, em síntese, que houve violação ao princípio do devido processo legal; que ocorreu a prescrição; que não houve superfaturamento nos atos praticados.
Após examinar as razões recursais, a Secretaria de Recursos concluiu que não foram trazidos elementos suficientes para alterar a deliberação recorrida, razão pela qual, com a concordância do Ministério Público junto ao TCU, propõe o conhecimento e o não provimento do apelo recursal.
Preliminarmente, ratifico o despacho exarado no sentido de que o presente recurso merece ser conhecido, porquanto preenche os requisitos de admissibilidade previstos nos arts. 32, inciso I, e 33 da Lei 8.443/1992.
Quanto ao mérito, concordo com as análises empreendidas pela secretaria especializada no que diz respeito à ausência de violação ao devido processo legal e ao superfaturamento, transcrita no relatório precedente, razão pela qual incorporo seus fundamentos às minhas razões de decidir.
No que diz respeito ao superfaturamento, é importante destacar que o débito solidário imputado ao recorrente diz respeito à diferença de preços praticados pela empresa Hospimetal Indústria Metalúrgica de Equipamentos Hospitalares (CNPJ) na venda de idêntico equipamento para a Santa Casa de Misericórdia de São Sebastião/MG, em curto espaço de tempo.
Conforme destacado pelo relator a quo, "não é aceitável que a entidade tenha adquirido as mesmas camas mecânicas apenas quatro meses antes, no âmbito de outro convênio (775514/2012) , da mesma empresa (Hospimetal) , por preço 42% menor (R$ 3.520,04 - fonte Sinconv) que aquele pago na contratação em que se examina (R$ 6.050,00) ".
Nesse sentido, o Tribunal entendeu por imputar ao ora recorrente débito solidário no valor de R$ 25.299,60, referente à diferença de R$ 2.529,96 na aquisição de 10 unidades das camas mecânicas.
Entendo, seguindo o parecer encaminhando pela Secretaria de Recursos, que não foram trazidos elementos aos autos capazes de sanar a irregularidade apontada.
Passo a tratar da alegação de que teria ocorrido, neste processo, a prescrição da pretensão punitiva e a de ressarcimento.
Acerca da pretensão punitiva do Tribunal, nos termos do entendimento firmado no Acórdão 1441/2016-TCU-Plenário, e de acordo com a instrução precedente, não ocorreu a prescrição.
Quanto à prescrição do débito, embora concorde com a conclusão aduzida pela unidade instrutora no sentido de que os argumentos recursais devem ser rejeitados, divirjo quanto aos fundamentos para tanto.
Sabe-se que, há tempos, este Tribunal, baseado em precedentes do STF e na interpretação do art. 37, § 5º, da Constituição Federal de 1988, tem adotado o entendimento, consolidado na Súmula 282, de que "as ações de ressarcimento movidas pelo Estado contra os agentes causadores de danos ao erário são imprescritíveis". 
Ocorre que, recentemente, o Supremo Tribunal Federal (STF) , ao julgar o Recurso Extraordinário 636.886/AL, fixou, com repercussão geral, o seguinte enunciado para o Tema 899: "É prescritível a pretensão de ressarcimento ao erário fundada em decisão de Tribunal de Contas".  
Entendo que esse recente julgado do STF deve ensejar a revisão da jurisprudência deste Tribunal. 
No entanto, reconheço que, nos moldes em que foi fixada a tese da Suprema Corte, existem muitas dúvidas e lacunas a serem sanadas, que tornam extremamente difícil a sua imediata aplicação, de forma genérica e abrangente, aos processos que tramitam neste Tribunal. Dada a ausência de lei específica, não há prazo prescricional estabelecido - em lei ou mesmo pela Suprema Corte - para a atuação do TCU no que diz respeito à apuração de dano ao erário, bem como sobre como se daria o início da contagem e as interrupções desse prazo. 
Ademais, embora o verbete já tenha sido publicado, a decisão ainda é passível de modificação mediante Embargos de Declaração, possibilitando o esclarecimento dessas questões ou mesmo a modulação de efeitos, com impacto nos processos em curso. 
Até que sobrevenham todos esses esclarecimentos e definições, embora desejável, não é possível a imediata aplicação, com a devida segurança, da tese fixada pelo STF no âmbito do TCU. Por outro lado, não se pode deixar de dar encaminhamento aos incontáveis processos que tangenciam essa discussão neste Tribunal.   
Dessa forma, tenho me curvado à compreensão dos meus pares pela manutenção, por ora, do entendimento que há anos vem sendo adotado pelo TCU e pelo próprio STF, no sentido de considerar imprescritíveis as ações de ressarcimento ao erário. 
Não se trata, cabe registrar, de desrespeito ou ignorância ao entendimento firmado pela Suprema Corte, tampouco de se fixar qualquer jurisprudência sobre a sua abrangência neste momento. Apenas entendo que, considerando a indefinição e a possiblidade de modulação da decisão, não seria produtivo, e causaria enorme incerteza, se este Tribunal revisse sua atuação e logo depois a alterasse novamente.
Sendo assim, ante a ausência de elementos capazes de alterar o juízo anteriormente formulado, não é possível reformar o julgado, como pretende o recorrente.
Feitas essas considerações, entendo que se deve conhecer e negar provimento ao presente recurso, mantendo-se inalterada a deliberação ora combatida.
Ante o exposto, voto por que o Tribunal adote o Acórdão que ora submeto à deliberação deste Colegiado.
TCU, Sala das Sessões Ministro Luciano Brandão Alves de Souza, em 1 de dezembro de 2020.
Ministro BRUNO DANTAS 
Relator